【裁判字號】    98,上易,1161
【裁判日期】    980722
【裁判案由】    侵占
【裁判全文】
臺灣高等法院刑事判決                98年度上易字第1161號
上  訴  人
即  被  告  乙○○
上列上訴人即被告因侵占案件，不服臺灣臺北地方法院97年度易
字第2781號，中華民國第一審判決（起訴案號：臺灣臺北地方法
院檢察署93年度偵字第2564號），提起上訴，本院判決如下：
    主  文
上訴駁回。
    事  實
一、乙○○於民國87年間因偽造文書案件，經本院以87年度上訴
    字第1754號判處有期徒刑5月確定，甫於91年6月10日易科罰
    金執行完畢，其所受宣告之刑，以已執行論。乙○○仍不知
    悔改，意圖為自己不法之所有，於92年5月1日，在嘉義市○
    區○○路346巷1之36號甲○○之住處，借用甲○○所有車牌
    號碼 3K-6481號自用小客車，並經甲○○同意，約定使用數
    日後即返還，甲○○立即將該車交付乙○○使用。詎數日後
    乙○○非但未依約返還該車，尚且變易持有為所有之意思將
    上開自用小客車據為己有，迭經甲○○於92年8 月間多次催
    討仍拒不返還。嗣因乙○○駕駛車輛違規又避不見面，車主
    甲○○接獲罰單，乃於92年9 月1 日報警，始查悉上情。
二、案經被害人甲○○訴由嘉義市警察局第二分局報告臺灣嘉義
    地方法院檢察署檢察官呈請臺灣高等法院檢察署檢察長令轉
    臺灣臺北地方法院檢察署檢察官偵查起訴。
    理    由
一、按刑事訴訟法有關傳聞法則及例外規定（第159條至159條之
    5）， 如條文已明定得為證據者（如第159條之1第1 項），
    或依規定原則上有證據能力 （如第159條之1 第2 項），但
    當事人未抗辯其有例外否定證據能力情形者，即無庸就其如
    何具有證據能力而為說明。又本院認定本件事實所引用之被
    告以外之人於審判外陳述，包括人證及文書證據等，並無證
    據證明係公務員違背法定程序所取得，且檢察官、被告於本
    院準備程序及審判期日中對本院所引用之相關卷證，就證據
    能力均表示不爭執，迄至言詞辯論終結前未再聲明異議。又
    該等證據，亦無刑事訴訟法第159 條之4 之顯有不可信之情
    況與不得作為證據之情形。本院審酌上開證據資料製作時之
    情況，尚無違法不當及證明力明顯過低之瑕疵，亦認為以之
    作為證據應屬適當，是依刑事訴訟法第159條至第159條之5
    規定，所引用之前開人證及文書證據，均有證據能力。
二、訊據被告乙○○坦承有使用告訴人甲○○所有之車牌號碼
    3K-6481 號自用小客車未還之事實，惟否認有何侵占之犯行
    ，並辯稱：91年3、4月間告訴人就將本件車輛借伊，告訴人
    原本要賣伊20萬元，伊有匯款5 萬元給告訴人，嗣買賣不成
    ，改成有條件借用車輛，附帶條件是幫告訴人付每個月7,80
     0元的分期款，伊一共付3次。92年7月，告訴人要求伊將車
    子翻修，伊翻修後，於同年7 月底將車開回去給告訴人，告
    訴人又將車子借給伊，並就把監理站審驗逾期紅單交給伊，
    要伊繳清，伊就開回彰化，嗣又開到臺北市停放，而遭環保
    局將車子拖吊云云。
三、經查：
  (一)告訴人於警詢中指訴稱：我與被告是朋友關係，被告沒有車
    子，因為業務需要，於92年5月1日約18時許，在嘉義市○○
    路346 巷1之36號我的住處，被告向我借走車牌號碼3K-6481
    號自用小客車，因被告後來都沒有還我車，我分別在92年8
    月14日打電話向被告催討，被告說過二天要還我，同年月19
    日下午1 時我再度打電話向他催討，被告說同年月21日要將
    車子開回來還我，結果還是騙我，我於是在隔日下午3 時再
    次打電話給被告，電話中他總是說要還我車但卻一再騙我。
    另外我曾於92年8月25日（筆錄誤載為3日）寄存證信函給被
    告，但他拒收。我又在同年月29日刊登報紙向被告催討車輛
    ，但他都置之不理等語，並提出存證信函及臺灣時報廣告證
    明單各一份附卷為證，並經警方調閱車籍作業系統- 查詢認
    可資料，證明上開自用小客車確實為告訴人所有（筆錄、書
    證見嘉義市警察局第二分局刑案偵查卷宗第1至8頁）；又於
    偵查中指訴稱：91年底起被告就有使用上開車輛，使用後均
    有歸還，但從92年中我要討車時，被告就沒有歸還了等語（
    93年度偵緝字第244號卷第18頁）； 證人即告訴人於原審交
    互詰問程序中復具結證稱：上開車輛於92年5月1日借給被告
    使用，被告說開幾天就會還我，結果沒有還我。又因為被告
    開我的車違規，還用我的名字去簽舉發單，我為此事擔心很
    久，後來出庭被告有承認是被告簽的。車子交給被告後約經
    過1、2個月後，被告都沒有還我，我就打電話給被告，因被
    告有在北斗，我跟他說借車要還我，被告有說要還我，但就
    是沒有看到人，我去北斗找被告時，就有去北斗分局備案等
    語（見本院卷(二)第29頁正、反面）。並有被告所無異詞之告
    訴人於92年1月19日下午1時25分起、同日下午3 時25分起，
    及92年8月22日下午1時15分起及同日下午3 時20分起打電話
    聯絡被告，請被告還車之電話錄音譯文附卷為憑（見嘉義地
    方法院檢察署93年度偵續字第62號卷第32-36頁）， 足證，
    被告一再拖延還車時間。是告訴人指稱被告向告訴人借用車
    輛後未還，經告訴人多次催討，被告仍未歸還且避不見面等
    事實，應堪認定。
  (二)被告雖辯稱：原本要向告訴人買車，後來是有條件的借用，
    附帶條件是我要幫告訴人付每個月7,800 元的分期款云云。
    並提出被告所有於彰化銀行北斗分行帳號00000000000000號
    帳戶存摺影本供本院查核。然將上開帳戶逐筆核對告訴人於
    彰化銀行東嘉義分行開立之00000000000000號帳戶明細後，
    被告確實在92年3 月11日、92年4月7日、92年4 月16日、92
    年5月20日及92年7月11日分別匯款予告訴人，然金額並無被
    告所言之車輛頭期款5萬元，亦無所謂日後3期附條件借用之
    7,800元，僅92年7月11日有符合被告所稱之7,500 元，則被
    告辯稱曾向告訴人買車一節，尚非無疑。再者，證人即告訴
    人就匯款一節亦於偵查中具結證稱：被告沒有幫我付車子的
    貸款，被告匯到我彰化銀行的錢是他向我借支票還我的錢等
    語，並提出被告親簽之支票21張及各該立據8 張影本在卷為
    憑（筆錄、支票見97年度偵緝字第1239號卷第7 頁、第33至
    42頁），縱然，被告辯稱本件是有條件之借用，卻未經車輛
    所有人即告訴人之同意，是難僅憑被告片面之詞，而排除被
    告確有將車輛侵占入己之意圖。是告訴人稱被告匯款係為償
    還支票欠款而非車款等語，應堪採信。故被告上揭所辯，亦
    不足為有利於被告之認定。
  (三)被告另辯稱：告訴人最後一次借我車是在92年7 月底，因告
    訴人告知該車「審驗」將到期，要我將該車整修，我旋即將
    車輛大翻修、全車烤漆及換新輪胎，整修後開回嘉義欲歸還
    告訴人驗車，告訴人即提出違規「逕行舉發」通知單，並委
    託我處理驗車及繳納稅金事宜，並要我將該車開回去，證明
    我沒有侵占意圖云云。然查，被告辯稱曾將車輛開回歸還告
    訴人一節，其於臺灣嘉義地方法院檢察署檢察官93年6月8日
    偵訊時供稱：「我在去（92）年8、9月曾經從彰化特別開回
    來還他，他還親自載我去車站，後來是他自己說我還需要車
    ，故又讓我把車開回去。」云云（見臺灣嘉義地方法院檢察
    署93年度偵緝字第244號卷第17頁）， 於原審及本院審理時
    則改稱：92年7 月底將本件車輛開回嘉義欲歸還告訴人云云
    ，則其究竟係於何時將車歸還告訴人，先後所述不一，已難
    遽採，且無任何佐證得以證明此節為真；被告復辯稱：告訴
    人於台灣嘉義地方法院檢察署檢察官偵查中直承92年7 月底
    被告有將車歸還之事云云，惟為告訴人所否認，而告訴人固
    於臺灣嘉義地方法院檢察署檢察官93年6月8日偵訊時曾檢察
    官質之告訴人：「被告稱於92年8、9月間有親自開車返還，
    是你自己稱再借給他，有何意見？」，告訴人答：「絕無此
    事。」（見前引偵查卷第18頁），已明確否認被告所辯於92
    年5 月後曾將車輛歸還一節，被告此部分所辯顯屬無稽，其
    請求勘驗偵訊錄影光碟，為無益之調查，不應准許。再者，
    被告就翻修車輛之事實，固提出92年7 月22日維修車輛帳單
    一紙附卷為憑 （嘉義地方法院檢察署93年調偵字第222號卷
    第43頁），就此部分證人即告訴人則具結證稱：那是被告自
    己撞壞的，如果被告不去修理，被告也無法再駕駛等語（見
    原審卷(二)第29頁反面），再參諸上開存證信函、報紙廣告及
    電話錄音之時間均在92年8月間，顯然被告至遲於92年8月底
    時仍占有使用該車，則被告將上開車輛修繕，亦是本於自己
    使用之利益而為之。復酌，該車輛一直由被告侵占使用而未
    歸還，則告訴人要求被告繳交違規罰單及稅款，亦屬人情之
    常，則被告是否繳交上開車輛稅款，並非所應探究之部分，
    自無從因此遽認被告係合法使用上開車輛，被告前揭所辯，
    委無可採。
  (四)此外，被告明知告訴人已向其催討本件車輛，卻未歸還，告
    訴人乃於92年8 月14日將車輛車牌註銷，被告嗣後被查扣車
    輛前後牌照，亦知告訴人採取行動阻止其繼續駕駛該車輛，
    不僅不將車輛歸還，反而將上開已無牌照車輛停放於臺北市
    ○○○路3段119巷內，任令該車輛於93年3 月10遭臺北市政
    府環境保護局以廢棄車輛拖吊等情，亦有上開車籍作業系統
    -查詢認可資料、被告陳述狀及臺北市政府環境保護局93年3
    月18日北市環三字第09331022100 號函及公告所附之拖吊無
    牌汽車時間明細表為憑（嘉義地方法院檢察署93年調偵字第
    222號卷第20頁、第23至26頁）。 益見被告確有將本件車輛
    易持有為所有之意思甚明。
  (五)綜上所述，被告侵占告訴人車輛之事證明確，自應依法論罪
    科刑。
四、被告行為後，刑法於94年1月7日修正通過，於同年2月2日公
    布，並於95年7月1日施行。按行為後法律有變更者，適用行
    為時之法律，但行為後之法律有利於行為人者，適用最有利
    於行為人之法律，修正後之刑法第2條第1項定有明文。此條
    規定乃與刑法第1 條罪刑法定主義契合，而貫徹法律禁止溯
    及既往原則，係規範行為後法律變更所生新舊法律比較適用
    之準據法，是刑法第2條本身雖經修正，但刑法第2條既屬適
    用法律之準據法，本身尚無比較新舊法之問題，應一律適用
    裁判時之現行刑法第2 條規定以決定適用之刑罰法律。又本
    次刑法修正之比較新舊法，應就罪刑有關之共犯、未遂犯、
    想像競合犯、牽連犯、連續犯、結合犯，以及累犯加重、自
    首減輕暨其他法定加減原因（如身分加減）與加減例等一切
    情形，綜其全部罪刑之結果而為比較（最高法院95年度第8
    次刑庭會議決議可資參照）。刑法第335條第1項之侵占罪雖
    未修正，惟該條文之法定刑除有期徒刑及拘役外，尚有併科
    罰金刑之規定，而修正後之刑法第33條第5 款既已將罰金刑
    之最低額由銀元1元即新臺幣3元，提高為新臺幣1 千元，比
    較新、舊法結果，自以被告行為時即修正前之刑法第33條第
    5款規定較有利於被告，應依刑法第2條第1 項前段，適用修
    正前之刑法第33條第5款規定論科。
五、核被告所為，係犯刑法第335第1項之侵占罪。原審因適用刑
    法第2條第1項前段、第335條第1項、第47條第1 項、修正前
    刑法第41條第1項前段，刑法施行法第1條之1 之規定，審酌
    被告犯罪動機、目的、犯罪時所受刺激、手段、生活狀況、
    品行、智識程度，因被告遲未還車卻一再違規而遭開罰單，
    告訴人因此尚須向臺灣嘉義地方法院交通法庭聲明異議，有
    臺灣嘉義地方法院93年度交聲字第91號交通事件裁定附卷為
    憑（97年度偵緝字第1239號卷第24至27頁），對告訴人心裡
    上所造成之負擔，及被告犯後始終否認犯行，不知悔悟之態
    度，以及上開車輛為1995年份，如今業已報廢拖吊，但被告
    並未賠償告訴人之損失等一切情狀，量處有期徒刑4 月。又
    查被告行為後，刑法第41條第1 項易科罰金之折算標準規定
    已於94年2月2日修正公布，並自95年7月1日起施行生效，依
    修正前之刑法第41條第1項前段規定：「犯最重本刑為5年以
    下有期徒刑以下之刑之罪，而受6 個月以下有期徒刑或拘役
    之宣告，因身體、教育、職業、家庭之關係或其他正當事由
    ，執行顯有困難者，得以1元以上3元以下折算一日，易科罰
    金。」，並依廢止前罰金罰鍰提高標準條例第2 條前段規定
    （已於95年5月17日配合修正刪除）提高原定數額100倍後，
    係以銀元300元即新臺幣900元折算1 日為其易科罰金之折算
    標準；而修正後之刑法第41條第1 項前段規定：「犯最重本
    刑為五年以下有期徒刑以下之刑之罪，而受六個月以下有期
    徒刑或拘役之宣告者，得以新臺幣一千元、二千元或三千元
    折算一日，易科罰金。」，則依修正後之刑法第41條第1 項
    前段規定，係以新台幣1000元、2000元或3000元折算1 日為
    其易科罰金之折算標準，比較結果，修正前之規定較有利於
    行為人，依刑法第2條第1項前段之規定，本件應適用修正前
    之前開規定，爰依修正前刑法第41條第1項前段規定及95年5
    月17日修正前罰金罰鍰提高標準條例第2 條等規定，定其折
    算標準。末按中華民國九十六年罪犯減刑條例第5 條規定，
    「本條例施行前，經通緝而未於中華民國九十六年十二月三
    十一日以前自動歸案接受偵查、審判或執行者，不得依本條
    例減刑。」，查本案被告犯罪時間雖係在96年4 月24日以前
    ，但被告於94年3 月14日經嘉義地方法院檢察署以嘉檢威偵
    孝緝字第216 號通緝書發佈通緝，甫於96年12月23日始經警
    方緝獲，並非被告自動歸案，故依上開規定，本院不予減刑
    ，附此敘明。經核原判決認事用法尚無不合，量刑亦稱妥適
    。被告上訴仍執前揭辯詞否認犯罪，為無理由，應予駁回。
據上論斷，應依刑事訴訟法第368 條，判決如主文。
本案經檢察官周志榮到庭執行職務。
中    華    民    國    98    年    7     月    22    日
                  刑事第九庭審判長法  官  陳貽男
                                  法  官  許宗和
                                  法  官  何信慶
以上正本證明與原本無異。
不得上訴。
                                  書記官  王泰元
中    華    民    國    98    年    7     月    27    日


司法院資訊處製作；財團法人民間司法改革基金會備份。
